行　政　法　院　判　決　　　　　　　　　　　　　八十八年度判字第四○七七號
　　原　　　告　乙 ○ ○
　　法定代理人　甲○○○
　　被　　　告　財政部台灣省南區國稅局
右當事人間因贈與稅事件，原告不服行政院中華民國八十七年九月十五日台八十七訴
字第四五○九八號再訴願決定，關於再訴願駁回部分提起行政訴訟，本院判決如左︰
　　主  文
原告之訴駁回。
　　事  實
緣原告於民國八十一年四月將其所有坐落高雄縣鳳山段大老衙小段一一八及一四七之
一八地號之土地及其上之建築物售予鳳城營造股份有限公司，移轉總價額新台幣（下
同）一四○、四八○、○○○元，經被告查得原告分別於八十一、八十二、八十三年
間陸續將所得價款六八、八○○、○○○元、二○、一二六、○○○元及三、○○○
、○○○元移轉與其配偶、子女及朋友等人，嫌逃漏贈與稅，乃通知原告限期申報
，原告亦於期限內申報贈與稅，經被告核定原告八十一年度贈與總額六八、八○○、
○○○元，贈與稅額二八、三四一、三五七元；八十二年度贈與總額二○、一二六、
○○○元，贈與稅額五、七八一、六五○元；八十三年度贈與總額三、○○○、○○
○元，贈與稅額二一二、一○○元。原告不服，申經復查結果，未獲變更，訴經訴願
，亦遭駁回，提起再訴願，經再訴願決定以訴願決定及原處分關於八十一及八十二年
贈與配偶八、五○○、○○○元及一七、○○○、○○○元部分均撤銷，由被告另為
適法之處分，其餘部分仍遭駁回，原告不服，關於再訴願駁回部分提起行政訴訟，茲
摘兩造訴辯意旨於次：
原告起訴意旨略謂︰一、查八十七年六月二十四日修正遺產及贈與稅法第二十條第二
項規定，八十四年一月十四日以前配偶相互贈與之財產，於本項修正公布生效日尚未
核課確定者，適用同條第一項第六款不計入贈與總額之規定，行政院已將八、五○○
、○○○元及一七、○○○、○○○元部分撤銷，惟並未主動將屬於債權；黃賜惠、
黃至明及張德寬共計二五、○○○、○○○元部分一同撤銷。誠如原復查、訴願中述
此筆款項之來龍去脈；為投資獲得些許報償，透過女兒曾秀錦將錢借與黃賜惠，並將
黃賜惠之高雄市○○區○○段土地設定抵押權以為債權保障，此有高雄市政府地政處
楠梓地政事務所發他項權利證明書及臺灣高雄地方法院八十三年度拍字第三二五九號
裁定為證，絕非贈與黃賜惠。另黃至明及張德寬部分，因誤信其將以股票作為抵押，
且因有抵押權仍然無法保全債權之先例；除無法要回分文外，還要再支出律師費、訴
訟裁判費等支出費用，致使未保留債權相關證明。惟黃至明及張德寬現仍存活於世，
應可傳其出面證明所言無假。只是要不回錢已經夠倒霉，還要被誤解為贈與補稅，非
親非故，真是無妄之災。二、參照民法有關規定，贈與係贈與人與受贈人合意之行為
，必贈與人向受贈人為財產無償給與之要約，受贈人向贈與人為接受財產無償給與之
承諾，雙方意思表示一致始成立，而原告自八十一年起，心智耗弱情形即介於無行為
能力及限制行為能力之間，此有高雄醫學院附設中和紀念醫院診斷證明及病歷表可供
相關單位查核，並於向法院聲請後，自八十六年五月三十一日經臺灣高雄地方法院民
事裁定宣告其禁治產。再次強調參照前述民法有關規定，本案所謂贈與法律行為因贈
與人行為能力明顯有欠缺，已無法為有效之贈與行為表示。另所謂受贈人亦無接受之
承諾事實表示，是故核定八十一年至八十三年贈與稅中部分確實有不合理及不當之處
。訴願決定中以原告八十一年至八十三年尚未受禁治產宣告為由，認定贈與行為有效
之看法實有偏差。要知病歷事實是不能在核稅之後才去捏造的，而向法院聲請亦係為
證明確無行為能力之事實，而令人不解的是，因為原告已無法為意思表示而由甲○○
○所作之說明。而此說明並無給與之要約證明亦無受贈人接受承諾證明之說明書竟也
能作為證據，並且被反復拿來作文章，行政機關既然不承認原告無行為能力，自不能
以原告宣告禁治產前他人之說明作為證據。而且說明中不論是不是贈與之說明都被做
贈與補稅及裁罰，這樣的證據法則如何讓人心服。連行政法之比例原則都沒有，更何
況是公平原則。是故核課贈與標的，因無民法上合乎所謂贈與之要件，理應予撤銷原
處分等語。
被告答辯意旨略謂︰一、按「本法稱財產，指動產、不動產及其他一切有財產價值之
權利。」「本法稱贈與，指財產所有人以自己之財產無償給與他人，經他人允受而生
效力之行為。」次按「財產之移動，具有左列各款情形之一者，以贈與論，依本法規
定，課徵贈與稅：一、在請求權時效內無償免除或承擔債務者，其免除或承擔之債務
。二、以顯著不相當之代價，讓與財產、免除或承擔債務者，其差額部分。三、以自
己之資金，無償為他人購置財產者，其資金。」分別為行為時遺產及贈與稅法第四條
第一、二項及第五條第一、二及三款所規定。又「當事人主張事實，須負舉證責任，
倘其所提出之證據，不足為主張事實之證明，自不能認其主張之事實為實。」亦為
鈞院三十六年第十六號著有判例。二、本件原告於八十一年四月將其所有坐落高雄縣
鳳山段大老衙小段一一八及一四七之一八地號之土地及其上之建築物移轉予鳳城營造
股份有限公司，成交價額一億四、○八四萬元，而於八十一年度出資為兒子曾景裕購
置高雄縣鳥松鄉○○街十七號房地含裝潢費共計四、○三○萬元，及以現金二、○○
○萬元贈與其女曾秀錦暨友人張德寬等二人，合計贈與總額六、○三○萬元，於八十
二年度出資一一二萬元六千元為兒子曾景裕購買汽車乙部，以現金二○○萬元贈與友
人黃至明，合計贈與總額三一二萬六千元。於八十三年度以現金三○○萬元贈與友人
黃至明。因原告嫌逃漏贈與稅，案經檢舉被告查明，乃據以核定原告八十一年度贈
與總額六、○三○萬元、八十二年度贈與總額三一二萬六千元、八十三年度贈與總額
三○○萬元。原告復查主張其子曾景裕購置高雄縣鳥松鄉○○村○○街十七號房地之
資金係原告無償借予，而父子之間並未立書為證，．．．云云，被告復查決定以本案
係檢舉案件，原告於八十五年七月二十三日委託其配偶甲○○○至被告機關所做之談
話筆錄中，自述以兒子曾景裕之名義購置系爭高雄縣鳥松鄉○○村○○街十七號房地
無誤，並出具說明書資為證明。茲原告又辯稱係無償借款予其子，卻又無法提出任何
足資證明文件以實其說，顯為被告卸責之詞，所稱要難採據，原核定仍予維持，並無
不合。三、原告訴稱有關被告核定贈與黃賜惠、黃至明及張德寬合計二、五○○萬元
部分，係為投資獲取報償，乃透過其女曾秀錦將錢借與黃賜惠，並將黃賜惠之高雄市
左營區○○段土地設定抵押權以為債權保障，有高雄市政府地政處楠梓地政所發他項
權利證明書及台灣高雄地方法院八十三年度拍字第三二五九號為證，絕非贈與給黃賜
惠。另黃至明及張德寬部分，因誤信其將以股票作為抵押，且因有抵押權仍然無法保
全債權之先例，致使未保留債權相關證明．．．云云。查系爭贈與金額二、五○○萬
元，係原告分別於八十一、八十二年及八十三年贈與曾秀錦、張德寬及黃至明，並由
原告自行申報在案。是原告移轉現金一、○○○萬元予其女曾秀錦乃不爭之事實，縱
原告主張曾秀錦與黃賜惠有債權債務關係，亦僅係該二人間另項法律行為，核與本案
贈與事實無，於此不予論述。又雖稱與黃至明及張德寬間繫債權債務關係，無關
贈與情事，惟依據鈞院三十六年第十六號判例意旨，當事人主張事實，須負舉證責任
，茲原告無法提出足資證明文件以實其說，揆諸前揭判例，所訴要難採據。至原告復
執詞訴稱，依民法規定贈與係贈與人與受贈人合意之行為，必贈與人向受贈人為財產
無償給與之要約，受贈人向贈與人為接受財產無償給與之承諾，雙方意思表示一致始
成立，而原告自八十一年起，心智耗弱即介於無行為能力及限制行為能力之間，有高
雄醫學院附設中和紀念醫院診斷證明及病歷表可查，並於八十六年五月三十一日經台
灣高雄地方法院民事裁定，宣告其禁治產。是核定八十一至八十三年度之贈與稅有不
合理及不當之處分．．．云云。查原告於八十五年七月二十三日委託其配偶甲○○○
至被告機關所作之談話筆錄中，自述以其子曾景裕之名義購置系爭高雄縣鳥松鄉○○
村○○街十七號房地及汽車乙部無誤，並出具說明書主張因未能舉證，同意依遺產及
贈與稅法第五條第三款以贈與論，並自行申報贈與稅在案。是本件既係以贈與論核定
，尚無須雙方贈與意思表示一致為已足，被告既經查得原告有以自己之資金無償為其
子購置財產之事證並經原告確認，而原告未能提出反證以推翻，被告乃據以核定，洵
無違誤，原告所訴核不足採。另查原告於八十六年五月三十一日經台灣高雄地方法院
民事裁定：宣告禁治產，根據民法第十五條「禁治產人，無行為能力」，惟原告八十
一年至八十三年贈與行為發生時尚未受禁治產宣告，其所為法律行為當然有效，併予
陳明，本件行政訴訟顯無理由，請予駁回等語。
　　理  由
按「本法稱財產，指動產、不動產及其他一切有財產價值之權利。」、「本法稱贈與
，指財產所有人以自己之財產無償給予他人，經他人允受而生效力之行為。」及「財
產之移動，具有左列各款情形之一者，以贈與論，依本法規定，課徵贈與稅：一、在
請求權時效內無償免除或承擔債務者，其免除或承擔之債務。二、以顯著不相當之代
價，讓與財產、免除或承擔債務者，其差額部分。三、以自己之資金，無償為他人購
置財產者，其資金。」分別為行為時遺產及贈與稅法第四條第一、二項及第五條第一
、二及三款所規定。本件原告於八十一年間出售其所有坐落高雄縣鳳山段大老衙小段
一一八及一四七－一八地號土地及其上建築物，價金一四○、四八○、○○○元，而
以所得價款於八十一年出資為其子曾景裕購置高雄縣鳥松鄉○○村○○街十七號房地
（含裝潢費）四○、三○○、○○○元，為配偶甲○○○購置高雄市○○區○○街三
十巷三十二號房地（含裝潢費）八、五○○、○○○元，並贈與其女曾秀錦及友人張
德寬現金各一○、○○○、○○○元計二○、○○○、○○○元；八十二年出資一、
一二六、○○○元為曾景裕購買汽車一部，為甲○○○購置高雄市○○區○○街二五
八號房地（含裝潢費）一七、○○○、○○○元，贈與現金二、○○○、○○○元予
友人黃至明；八十三年以現金三、○○○、○○○元贈與友人黃至明，嫌逃漏贈與
稅，經被告以八十六年一月二十二日南區國稅審三字第八六○○五九四五號函通知原
告申報贈與稅。原告如期申報贈與稅，被告依行為時遺產及贈與稅法第四條及第五條
規定，核定其八十一年度贈與總額六八、八○○、○○○元，贈與稅額二八、三四一
、三五七元；八十二年度贈與總額二○、一二六、○○○元，贈與稅額五、七八一、
六五○元；八十三年度贈與總額三、○○○、○○○元，贈與稅額二一二、一○○元
。原告不服，申經復查結果，未獲變更，提起訴願，亦遭駁回，提起再訴願，經再訴
願決定以訴願決定及原處分關於八十一及八十二年贈與配偶八、五○○、○○○元及
一七、○○○、○○○元部分均撤銷，由原處分機關另為適法之處分。其餘部分之再
訴願駁回。原告不服，關於再訴願駁回部分，提起行政訴訟，主張關於黃至明及張德
寬部分，彼等與原告非親非故，被誤解為贈與，以及原告自八十一年起，心智耗弱介
於無行為能力及限制行為能力之間，已無法為有效之贈與行為，另所謂受贈人亦無接
受之承諾事實表示，不合乎贈與要件等語。經查：前揭贈與之事實（除關於八十一年
及八十二年贈與配偶八、五○○、○○○元及一七、○○○、○○○元部分外），經
原告於八十五年七月二十三日委託其配偶甲○○○至被告機關陳述，並提出說明書，
有委託書、談話紀錄、說明書等影本附卷可按，委託書載明委託人乙○○（即原告）
委託甲○○○，就辦理出售前揭鳳山段大老衙小段一一八、一四七之一八地號及高雄
縣鳳山市○○路一二六之二號房屋及土地之情形，資金流向說明及用途，有該附於原
處分卷之委託書可按，從而，甲○○○本於該委託關係所作之陳述及說明，誠難謂其
不具法效果。(二)關於現金贈與曾秀錦、張德寬及黃至明之金額計二五、○○○、○○
○元部分，係原告分別於八十一年、八十二年及八十三年贈與曾秀錦、張德寬及黃至
明，並由原告自行申報在案。原告移轉現金一○、○○○、○○○元予其女曾秀錦之
事實，為原告所不爭執，至於曾秀錦是否將之陸續借予訴外人黃賜惠，係曾秀錦與黃
賜惠間是否有借貸關係存在之問題，並不影響原告與其女曾秀錦間之贈與關係之存在
；又原告移轉現金一○、○○○、○○○元予張德寬，移轉現金計五、○○○、○○
○元予黃至明之事實，為原告所不爭執，且原告陳明並未立借據，復未提出確切之證
據以證明彼等間有何有償之法律關係存在，原告就此部分亦自行申報贈與稅在案，是
被告認此部分係原告無償贈與予張德寬、黃至明，應屬正確，而原告所提出之他項權
利證明書（權利人曾秀錦）及台灣高雄地方法院八十三年度拍字第三二五九號民事裁
定（准予拍賣抵押物裁定，聲請人曾秀錦）等影本，僅可證明曾秀錦與黃賜惠間有抵
押權之設定而曾秀錦欲實行抵押權之事實，並不得據以謂該部分之現金給與曾秀錦、
張德寬及黃至明係借貸而非贈與，原告該部分之贈與事實已臻明確，已無再傳訊證人
張德寬及黃至明之必要，附此明。(三)原告雖於八十六年五月三十一日經台灣高雄地
方法院八十六年禁字第五五號民事裁定宣告為禁治產人，惟民事訴訟法第六百零五條
規定宣告禁治產之裁定，自禁治產人之法定代理人或依法律應為監護人之人受送達時
發生效力，是原告於八十一年至八十三年間所為之前揭贈與或贈與論之行為，尚難遽
爾謂其無效。綜上所述，被告所為原處分關於再訴願駁回部分，揆諸首揭規定，核無
違誤，原告所訴各節，尚不足採，一再訴願決定，遞予維持原處分此部分，均無不合
，原告起訴意旨，難謂有理，應予駁回。
據上論結，本件原告之訴為無理由，爰依行政訴訟法第二十六條後段，判決如主文。
中    華    民    國     八十八      年     十二     月       三        日
                    行 政 法 院 第 六 庭
                                審 判 長 評  事      鍾  曜  唐
                                         評  事      徐  樹  海
                                         評  事      高  啟  燦
                                         評  事      林  家  惠
                                         評  事      劉  鑫  楨
右  正  本  證  明  與  原  本  無  異
                                         法院書記官  陳  盛  信
中    華    民    國     八十八      年     十二     月       六        日
